【裁判字號】    89,勞簡上,6
【裁判日期】    890928
【裁判案由】    給付退休金
【裁判全文】
臺灣高雄地方法院民事判決  八十九年度勞簡上字第六號
    上  訴  人  台灣塑膠工業股份有限公司
    法定代理人  甲○○
    訴訟代理人  乙○○
    被上訴人    丁○○
    被上訴人    丙○○
    右二人共同
    訴訟代理人  陳三兒律師                住高雄市○○○路五三五號六樓之五
右當事人間請求給付退休金事件，上訴人對於中華民國本院高雄簡易庭八十九年度雄
勞簡字第六號第一審判決提起上訴，本院判決如左：
    主  文
上訴駁回。
第二審訴訟費用由上訴人負擔。
    事  實
甲、上訴人方面：
一、聲明：
（一）原判決除假執行部分外，關於命上訴人應給付被上訴人丙○○新台幣十八萬三
      千零二十五元及自八十九年三月二十四日起至清償日止，按年息百分之五計算
      之利息；暨上訴人應給付被上訴人丁○○新台幣十五萬三千一百八十五元及自
      八十九年三月二十四日起至清償日止，按年息百分之五計算之利息之部份均廢
      棄。
（二）右廢棄部分被上訴人在第一審之訴及假執行之聲請均駁回。
（三）第一審廢棄部分及第二審訴訟費用由被上訴人負擔。
二、陳述：除與原審判決書所載者相同茲予引用外，補稱：
    原審判決上訴人敗訴部份，其理由無非以  (一)夜點費係經常性給與，且係工作
    所得之報酬，應係工資。(二)被上訴人所立之收據，其中所載之「爾後不再要求
    其他給付，並願放棄一切請求權」等語，顯然有失公平，而違反誠實信用原則，
    應為無效。惟針對上述理由，上訴人駁斥重點有二，即：夜點費並非經常性給與
    ，且非工作所得之報酬，應非工資。被上訴人所立之收據並非出於強暴脅迫，且
    基於契約自由原則該收據所載「爾後不再要求其他給付，並願放棄一切請求權」
    等語自屬有效，茲更詳述理由如下，益見原審判決不合法甚明：
（一）夜點費非經常性之給與，亦非因工作而獲得之報酬，故非工資：
  １、夜點費已明文排除於經常性給與之外，故屬非經常性給與：
      所謂「經常性給與」，其意義亦甚籠統。雖「經常性」一詞與時間有關，故欲
      判斷某種給付是否屬於經常之給與，須以「單位時間」作為標準，惟此一單位
      時間之範圍究應如何界定，實亦立法上之難題，故應以學說及司法判解加以闡
      述。從而，於理論上「在某一相當時間內，於一般情況下，均可得到之給與」
      ，即所謂經常性之給與。故就此而言，雇主對勞工之恩惠給與、身分上之給與
      、任意性給與，自不具經常性。是勞動基準法施行細則第十條第二、三、四、
      六、七款所列舉之年終獎金、節金、醫療補助費、禮金及職災補償費等給付排
      除於「經常性給與」之外，自有其理論基礎。而本件系爭夜點費亦經勞動基準
      法施行細則第十條第九款排除於經常性給與之外，雖該夜點費係上訴人公司常
      年發放於輪值大、中夜班及其他夜勤之員工，看似符合上開「在某一相當時間
      內」之定義，而具有經常性給與之性質，惟該夜點費既僅限於在輪值大、中夜
      班及其他夜勤之人員始能享有，若調職或請人代班或請假則歸代班人領取不予
      計算，不似月薪、伙食津貼、交通津貼，每月可固定且經常領取，自不符上述
      「於一般情況下，均可得到之給與」之理論。是勞動基準法施行細則第十條第
      九款將夜點費排除於經常性給與之外，亦與該條其他各款所規定「非屬經常性
      給與」之各種給付之理論基礎並不相悖。故原判決認定夜點費應屬上訴人公司
      之經常性給與云云，實屬違誤。
  ２、至於「夜勤津貼」與「夜點費」，意義完全相同，只因勞動基準法頒佈後，配
      合施行細則之名詞予以更改，此乃正名之問題，其本質無絲毫之差，絕無脫法
      行為。又加班費及夜班加給係隨職級本薪之不同而有不同，非如夜點費係屬勉
      勵、恩惠、任意性質，其金額不因職級本薪而有所不同，均作相同之給予，兩
      者性質截然不同，所以加班費、夜班加給計入平均工資，而勞基法施行細則第
      十條將夜點費排除於工資之外。
  ３、夜點費（夜勤津貼）非因勞工工作而獲得之報酬：
      工資係隨作業種類及其複雜性、經驗、學歷、智力、技能、勞心度、勞力度、
      年資、級職不同而有高低，但夜點費之金額係每人每小時一致，並不因員工作
      業種類及其複雜性、經驗、學歷、智力、技能、勞心度、勞力度、年資、級職
      不同而有高低，則夜點費實係上訴人公司單方面所制定之福利措施。因之，夜
      點費並不具「勞務之對價性」。參以上訴人公司為一貫作業之工廠，廿四小時
      全天候、連續性現場作業乃公司之常態，而被上訴人現場作業操作人員受僱之
      際，早已知悉輪值中班、晚班乃其工作之應有實際型態，且不論係輪值早班、
      中班、晚班，各班工作性質皆屬僅是服勤時間有不同而已，而被上訴人依上訴
      人公司規定，於固定期間內更換輪班表一次，則於被上訴人現場作業之操作人
      員內部相互間，每人輪值早班、中班、晚班之機率相同，此本屬現場操作人員
      之常態，並不發生專門輪值早班、中班、晚班之不公平情形，被上訴人輪值中
      班、晚班係屬常態，不具特殊性，在法律上上訴人公司並無再針對輪值中班、
      晚班者，另再給與額外工資之必要，亦即係被告公司任意性之給予，而無強制
      性。是依上訴人公司所採行之三班輪班制中，不論係早班，抑或中班、晚班，
      其各班次之工作性質皆為相同。換言之，當員工輪值中班、晚班所擔任之工作
      與早班工作並無不同，故依勞動基準法第二十五條後段所規定：「工作相同者
      ：：給付同等之工資」（工廠法第二十四條同其意旨）所闡釋之工資平等精神
      而觀，則勞務對價之工資，除被上訴人因年資、級職等不同而有差異外，即無
      因有輪值中班、大夜班即有增加之理。從而，上訴人公司所給與輪值中班、晚
      班之人員之夜點費，既係雇主為體恤勞工於夜間工作而為之勉勵性、恩惠性、
      任意性給與，其非工資自明。又上訴人公司所給付之「夜點費」係由「夜勤津
      貼」改制而來，而給付「夜勤津貼」之前，公司為慰勞夜班人員之辛勞，係以
      提供夜間點心之方饗員工，嗣因員工口味不一，反應不佳，乃將點心之供應，
      改以金錢之給付，因此，究其緣由系爭夜點費仍不失點心費之本質，縱認系爭
      夜點費因金額較一般點心費為高，亦無從否認其確屬於點心費之性質，與工資
      無關。
（二）被上訴人所立之收據係基於契約自由原則，非出於強暴脅迫，並無違反誠信原
      則，自屬有效成立：
  １、按所契約自由原則，乃契約各當事人得基於自己之意思，自由約定契約內容，
      以規律私法關係之謂，法律不加干涉，此乃近代私法原則之一，而關於契約自
      由之限制，亦僅限於不得違反法律強制、禁止之規定、或公序良俗。今被上訴
      人在收據所載「爾後不再要求其他給付，並願放棄一切請求權」，並未違反法
      律強制、禁止規定，亦無違背公序良俗，更無遭受強暴、脅迫，此種約定自屬
      有效。此有  鈞院八十七年雄勞簡字第一二號民事判決及司法院74、10、19司
      法業務甚有不同而已服勤時間研究會七期之五民事法律專題研究可供參考。又
      上訴人公司為一公開發行股票之上市公司，其不僅對於廣大之股東有經營上之
      責任，對於整個台塑關係企業將近五、六萬名之員工更負有社會責任，台塑企
      業一向秉持誠信原則之理念依法經營事業，並本於對「法」的認知執行相關業
      務，只因「法」常因主管機關立場之不同，或因時空、環境之轉變而作不同之
      解釋，即使法院在適用上亦常因見解之不同而作不同之認定，更有因對造當事
      人心態之改變而起無謂之爭執，因此，為使法律關係明確，公司經營穩定，以
      免影響員工及股東之權益，公司於履行債務後，往往要求對方承諾不再為其他
      請求，此乃處理法律事件之通例，於法並無不可。就系爭收據而言，被上訴人
      於收受系爭退休金當時，對於該退休金之金額已表認同，並同意排除使雙方關
      係處於不明確狀態之各種可能情況，乃簽立收據載明爾後不再為任何請求，本
      於契約自由原則，依法自屬有效。因此，關於夜點費是否應計入平均工資乙節
      ，現今不論在產官學界或司法界，均尚有爭議，然上訴人本於對法律之認知及
      上訴人公司給付夜點費之性質，而未計入平均工資計算退休，被上訴人對此既
      已表明不再爭執，何能因勞委會嗣後有不同之解釋，而復為請求。豈非違反當
      初其簽立收據之真意。
  ２、被上訴人丁○○主張不知悉有夜點費可計入平均工資之規定，然此不僅被上訴
      人不知，就連上訴人亦不知夜點費應計入平均工資，惟被上訴人於收受退休金
      當時，對於任何有爭議之不確定事項，均表示不再爭執，自不得再予請求。況
      退萬步而言，以「不知」為理由撤銷意思表示，依民法第八十八條規定，必須
      證明非由其自己過失為限，縱能證明，依民法第九十條規定，亦須自八十五年
      二月十四日起一年內為之，被上訴人丁○○既未為撤銷之意思表示，其拋棄自
      屬有效；而被上訴人丙○○則以上訴人合法為拋棄條件，但倘屬不法，何來請
      求權之有？又何待拋棄？故所謂「拋棄」應係指將來可能發生爭議之事項，始
      為合理，並無所謂合不合法之問題，夜點費明文規定不計入平均工資何來非法
      之有，足見被上訴人丙○○所為拋棄仍有效成立。被上訴人雖又以民法第二百
      四十七條之一規定認該附合契約為無效，但該二紙收據之內容並不相同，可見
      非附合契約，退而言之，縱為附合契約，但該條係指民國八十九年五月五日以
      後所立之契約而言，並非以前所立之契約於訴訟中均有該條之適用。而原審判
      決對上訴之爭執並無充分理由且有部分未加駁斥亦屬違法。
  ３、無論在勞基法施行之前或施行之後，員工與公司均有共識（勞動契約），即夜
      點費（夜勤津貼）不列入平均工資，因此，台塑企業（除上訴人外，尚有南亞
      公司、台化公司等），所有退休人員除被上訴人丁○○、丙○○及訴外人蔡金
      道三人外，餘均未提起本項訴訟，足見此乃被上訴人違反誠信，製造公司困擾
      ，助長勞資對立，實不足鼓勵。原審判決未能基於公平考量上訴人公司給付夜
      點費之真正本質，祇因上訴人公司給付之金額較一般「點心費」為高，且按月
      給付，即認非屬勞基法施行細則所規定之「夜點費」，實已嚴重打擊上訴人給
      付夜點費之美意，更使上訴人及全國諸多產業無所適從，其所造成產業界之衝
      擊不可謂不大，為此，懇祈另為符合事實之適法判決。
（三）退萬步言之，因上訴人於七十三年八月將「夜勤津貼」改為「夜點費」當時標
      準為中班新台幣（下同）五十元，夜班一百五十元，而目前（被上訴人退休時
      ）標準中班為一百八十元，夜班為三百六十元，因係勞基法施行後所增加（中
      班一百三十元，夜班二百十元），且以夜點費名義核發，依法非屬工資，至少
      此部份應排除於工資之外。
（四）按廣義之工資可分為二部分，即「交換部分」與「保障部分」，前者即勞方付
      出勞力，而雇主給予報酬，具有對價性與經常性，即工作與工資間存在有「對
      價關係」，主觀上雙方當事人所為給付互為依存，互為因果，而有報償關係，
      此為勞動基準法第二條第三款所界定之工資；後者即為雇主為保障勞工生活所
      為之給予，無對價性，只是與勞務之提供有密切關係，或為勞務提供之條件而
      已，在本質上純為雇主之目的而給付，具有勉勵、恩惠之性質，故縱雇主為保
      障勞工生活而有經常給予，因其並非勞力所得，即非勞基法第二條第三款所謂
      之工資。查系爭夜點費之給付與勞務之提供只是有密切關係或為其條件而已，
      兩者間並不存在有「對價關係」，只是上訴人公司為體恤員工所為之福利措施
      之一，就法而言，屬於廣義工資之「保障部分」，而非「交換部分」，自非因
      工作所得之報酬，即無須計入平均工資內計算退休金。
（五）勞基法施行細則第十條第九款已將「夜點費」排除於經常性給付之外，即已明
      文規定夜點費非屬工資之性質，上訴人依此規定而於所得明細單中載明「夜點
      費」之給付，多年來被上訴人收受此勞基法所規定之夜點費，均未曾有任何異
      議，勞資雙方對此已然成立共識，詎數十年後，被上訴人竟主張其多年來於所
      得明細單中所收受之「夜點費」，並非勞基法所稱之夜點費，而應屬工資之一
      部份云云，豈非有悖誠信？且被上訴人對於系爭夜點費與勞務之提供有「對價
      關係」存在，而非只是有密切關係或為其條件乙節，並未能舉證證明之，僅因
      該夜點費係按月給付，即認定是經常性給付，而無視法律明文規定，將之計入
      工資，此將令企業界何所適從？實不禁令人質疑縱有法律明文規定又有何意義
      ？況所謂經常性給付之工資，並不因員工休假而受影響，例如計入平均工資之
      伙食津貼、交通津貼等是，至於福利性給付之夜點費，於員工休假時即不為給
      付，足見系爭夜點費亦不具經常性給予之性質。
（六）按所謂「收據」顧名思義即為證明已收受款項之憑據，債務人為確保其債務之
      給付，往往要求債權人於收受債權之同時出具收據為憑，倘債權人拒絕出具收
      據，債務人為給付時自應有所考量，此乃社會通例，為此，上訴人於員工收受
      退休金之同時要求出具收據，又有何不妥？詎被上訴人竟故意扭曲證人洪煜烺
      所稱「不簽收據即不支付退休金」之涵義，以製造被告強暴脅迫之惡劣形象，
      實令人深感心寒。事實上，上訴人並無強令員工簽立收據之情事，員工如對於
      收據上之文義有所疑義，亦非不能討論，此觀本件二位被上訴人所提出之收據
      內容並不相同可見一斑，則被上訴人於未表示異議之情況下簽立系爭收據，自
      應受該收據文義之拘束。至於收據上記載「爾後不再要求其他給付，並願放棄
      一切請求權」，只是為避免因法律解釋不明確所引起之爭議，；再者，倘屬不
      法，何來權利之有？又何待拋棄？故所謂「拋棄」係指可能發生爭議之事項而
      言。
（七）綜上所述，系爭夜點費並非因工作所得之報酬，與工作間並無對價關係，而勞
      基法施行細則第十條第九款更將其排除於經常性給付之範圍，即非工資之性質
      ，不得僅因其按月給付且金額較高 (事實上上訴人公司之薪資標準於同業中本
      屬較高，例如：大專新進人員於高雄仁武廠之年薪為六十九萬七千四百四十元
      ，於雲林麥寮廠為七十六萬六千四百四十元) ，即變更其本質而認為屬工資之
      一部份，從而被上訴人在第一審之訴為無理由。附帶要說明的是，法院就類似
      案件曾有多起案例，卻有不同見解，各有其法理，惟鑒於過去大多認為勞工係
      屬於經濟上之弱者，故解釋法令常居於保護勞工為出發點，惟時空環境之轉變
      ，傳統產業經營相當困難，台灣目前企業人工成本過高，根本無法與國外相競
      爭，生存困難，祇得外移，屆時關廠、資遣員工亦非得已，此對眾多勞工究竟
      是福是禍？確實是一值得探討之問題，然可以肯定的是，長此以久對整個台灣
      經濟發展確實相當不利，因此誠摯企盼鈞院在考慮勞工個人小部份私利之餘，
      也能從大處著眼，以宏觀長遠角度看待此問題。為此，狀請鈞院鑒核，為如上
      訴聲明之判決，以符法制，實感德便。
三、證據：援用原審之立證方法，並提出鈞院八十七年度雄勞簡字第一二號民事判決
    影本一份、司法院七十四年十月十九日司法業務研究會民事法律專題研究一紙為
    證。
乙、被上訴人方面：
一、聲明：
（一）、上訴駁回。
（二）、 訴訟費用由上訴人負擔。
二、陳述：除與原審判決書所載者相同茲予引用外，補稱：
（一）被上訴人一審之主張及一審判決被上訴人勝訴之理由於此援引之。
（二）上訴人上訴狀第三頁第八行亦稱：「雖該夜點費係上訴人公司常年發放於輪值
      大、中夜班及其他夜勤之員工，看似符合上開「在某一相當時間內」之定義，
      而具有經常性給與之性質」，可知上訴人亦知悉其夜點費發放之方式及內容在
      外觀上確屬上訴人對被上訴人之經常性給付，則該夜點費之性質屬工資之一部
      分應無疑義。另上訴人上訴狀第五頁第三行中亦稱：「被上訴人輪值中、晚班
      係屬常態，不具特殊性」，則依此陳述，係爭夜點費乃被上訴人在「一般情況
      下，均可得到之給付」，此亦與上訴人對工資之定義相符。
（三）被告公司並無所謂夜班加給，而加班費係屬超過法定工時依法所為之給付，二
      者均與夜點費為工資一部問題無關。
（四）上訴人稱系爭夜點費原係以提供夜間點心之方式以饗員工，其主張並非事實。
（五）被上訴人不簽收據，上訴人即不支付退休金，此有上訴人公司辦理員工退休手
      續之人員洪煜烺在  鈞院八十八年勞簡上字第三號案件中證述明確，且由上訴
      人上訴狀第七頁第一行中上訴人亦稱：「為使法律關係明確，公司經營穩定，
      以免影響員工及股東之權益，公司於履行債務後，往往要求對方承諾不再為其
      他請求，此乃處理法律事件之通例，於法並無不可」，可見被上訴人如不簽具
      該收據，上訴人即不支付退休金予被上訴人之事實至為明顯。按被上訴人在退
      休後並無薪資收入，其個人及家屬之生活費頓失依靠，實有賴上訴人系爭退休
      金以供家人繼續生活之必要，是被上訴人在退休後，系爭退休金之取得自有其
      急迫性，上訴人利用被上訴人此種取得退休金以維生活之急迫狀態，強令被上
      訴人簽立上訴人事先訂制之定型化契約條款，拋棄其權利以做為給付退休金之
      條件，此項做為焉能謂上訴人無脅迫之行為。而上訴人利用被上訴人此種急迫
      狀態下所簽訂的定型化契約條款，依誠信原則，亦應屬無效。
（六）上訴狀第七頁第八行中另稱：「被上訴人丁○○主張不知悉有夜點費可計入平
      均工資之規定，然此不僅被上訴人不知，就連上訴人亦不知夜點費應計入平均
      工資」，是被上訴人於簽立收據之同時，雙方並不知悉夜點費為平均工資之一
      部分，雙方既均不知夜點費為退休金之一部分，該夜點費之處理即未列入雙方
      契約之協議內容，則被上訴人在簽立係爭收據時顯無拋棄此部分退休金之意思
      ，亦至為明顯。
（七）丙○○之收據其拋棄退休金是以上訴人已合法支付被上訴人全部款項及未損及
      被上訴人權益為停止條件，被上訴人既未合法給付全部款項，且其所為亦有損
      及被上訴人之權益，則被上訴人丙○○前述所附停止條件即未成就，其拋棄之
      行為即不生效力。
（八）上訴人稱就夜點費不列入平均工資一事，被上訴人與上訴人間早有共識並非事
      實，且就此項有爭議者亦僅被上訴人與蔡金道等三人亦非事實。
三、證據：援用原審之立證方法。
    理  由
一、被上訴人丙○○、丁○○起訴主張：該二人均為被上訴人臺灣塑膠工業股份有限
    公司（下稱臺塑公司）之員工，其中丙○○自五十一年十二月一日起任職至八十
    七年十一月十九日止退休，在被上訴人丙○○任職期間，勞基法於七十三年七月
    三十一日公佈施行，依該法第八十四條之二規定，在勞基法施行前適用當時之法
    令計算退休金之給予標準，故依當時之臺灣省工廠工人退休規則可知，被上訴人
    依該規則可領之退休金基數，自五十一年十二月一日起算至七十三年七月三十一
    日止計算，可領三十三點五個基數，並以退休前三個月之平均工資為基數之計算
    標準，又依勞基法之規定，計算被上訴人丙○○自七十三年八月一日起至八十七
    年十一月十九日止之退休基數，可領十四點五個基數，且以退休前六個月之平均
    工資計算基數金額。惟上訴人於被上訴人請領退休金時，未將夜勤津貼即所謂夜
    點費算入平均工資內，致被上訴人退休前三個月之平均工資少算四千零八十元，
    退休前六個月之平均工資少算四千零三十元，合計上訴人短少給付被上訴人丙○
    ○退休金二十萬三千二百五十元（即四千零八百八十元乘三十三點五個基數，加
    上四千零三十元乘十四點五個基數）；另被上訴人丁○○自五十一年二月二日起
    任職至八十五年二月一日止退休，依前述工作規則及勞基法相關規定，丁○○在
    勞基法施行前可領之退休基數為三十四個基數，在勞基法施行後可領之退休基數
    為十二個基數，詎上訴人於被上訴人丁○○請領退休時，亦未將夜勤津貼（後改
    稱夜點費）計入平均工資內，致被上訴人退休前三個月之平均工資少算三千三百
    一十元，退休前六個月之平均工資少算三千六百九十五元，合計上訴人短少給付
    被上訴人丁○○退休金十五萬六千八百八十元（即三千三百一十元乘三十四個基
    數，加上三千六百九十五元乘十二個基數）。爰依上開工作規則及勞基法之規定
    ，請求上訴人分別再給付如上所述之退休金金額。
二、上訴人則以：上訴人對於被上訴人所主張之工作年資、平均工資額、夜點費之數
    據，均不為爭執，惟關於退休金基數之計算，依勞基法第五十五條之規定，係以
    四十五個基數為限，並不因年資起算期係在勞動基準法施行前或施行後而有所不
    同，被上訴人主張不受四十五個基數之限制云云，與法不合，不足採信。又夜勤
    津貼即夜點費並非經常性給，且非工作所得之報酬，非屬工資，不得計入退休金
    之給付範圍。又被上訴人所簽立之收據並非出於強暴脅迫，且基於契約自由原則
    ，該收據載明「爾後不再要求其他給付，並願放棄一切請求權」等語，自屬有效
    等語置辯。
三、經查：原審判決認定被上訴人二人係上訴人之退休員工，其中被上訴人丙○○於
    勞基法施行前之退休金基數應為三十三點五個基數，退休前三個月平均夜點費為
    四千零八十元，勞基法施行後，依該法計算之退休金基數應為十一點五個基數，
    而非被上訴人主張之十四點五個基數，退休前六個月平均夜點費為四千零三十元
    ；被上訴人丁○○於勞基法施行前之退休金基數應為三十四個基數，退休前三個
    月平均夜點費為三千三百一十元，勞基法施行後，依該法計算之退休金基數應為
    十一個基數，而非被上訴人主張之十二個基數，退休前六個月平均夜點費為三千
    六百九十五元等事實屬實，因而分別駁回被上訴人超過三個、一個基數之退休金
    之請求，被上訴人對於原審駁回該請求之不利部分，未提起上訴，聲明不服，因
    此被上訴人於本審已不得再主張本案退休金基數不受四十五個基數之限制。又查
    ，二造對於上開所述之退休金基數及平均工資之數額及原審所採之計算退休金方
    法均不爭執，故本案爭執點在於（一）被上訴人所簽立之收據是否發生放棄本件
    請求之效力。（二）夜點費是否係工資之一部分，而應計入平均工資範圍內。
四、上訴人所書立之收據是否發生放棄本件退休金請求權之效力部分：
（一）經查，被上訴人丙○○、丁○○退休後，均於領取本件夜點費平均工資以外之
      其餘退休金時，在由上訴人提出事先印有「爾後不再要求其他給付，並願放棄
      一切請求權」等語之收據上簽名，被上訴人丙○○簽署之收據並增列「但公司
      有違反法令或有損收款人應有之權益者，不再此限」等字句及二造於簽署當時
      ，均不知該退休給付尚遺有夜點費未計入平均工資之爭議存在等事實，為二造
      所不爭執，顯見被上訴人當時並不知有得主張夜點費應計入平均工資之權利存
      在，足認二造對於被上訴人放棄夜點費計入工資範圍一節，並未達成合意。
      上訴人辯稱所謂拋棄一切權利，係指一切可能發生爭議之事項云云，與事實不
      符，不足採信。又司法院七十四年十月十九日司法業務研究會第七期之五之研
      究意見，認為勞工之資遣費一經發生，即為獨立之債權，可為拋棄之客體，上
      訴人引用上開見解辯稱已發生之退休金債權亦可拋棄，從而本案上開收據所載
      「一切權利」自然包括已發生之退休金債權，依契約自由原則，權利人自可立
      據拋棄云云，然查，二造均陳明書寫該收據時，均不知該退休金債權之存在，
      故就邏輯上言，二造自不可能就當時未言明之事項達成和解，故上訴人上開辯
      稱不足採信。
（二）又查，夜點費如係應列入平均工資範圍內，則上訴人給付被上訴人退休金時，
      未將之列入計算退休金之範圍，不僅係違反法令之行為，且損害被上訴人之權
      益，依前開收據但書之規定，上訴人自不得主張被上訴人已放棄該項請求，從
      而前開收據並不發生被上訴人放棄請求將夜點費列入平均工資之權利之效力。
五、夜點費是否係工資之一部份：
（一）按關於勞工之定義，我國勞基法第二條第三款係規定：「工資：謂勞工因工作
      而獲得之報酬，包括工資、薪金及按計時、計日、計月、計件以現金或實物等
      方式給付之獎金、津貼及他任何名義經常性給與均屬之。」等語，依該條款之
      文義解釋可知，所謂工資，係專指勞工因提供勞務所得之報酬即勞務對價，至
      於獎金、津貼或其他任何名義之經常性給與等，均為工資之例示規定，又經常
      性給與，係工資常見之特徵，並非工資之本質，故就立法解釋而言，立法者將
      之列入第二條第三款之規範內，其目的顯係當任何其他名義之給付，無法判定
      是否構成工資時，則依該給付是否屬經常性給與作為認定之標準，以避免事業
      主為規避將來應給付之資遣費或退休金數額，而故意將工資改列為其他名義支
      付。故倘企業主對勞方之財務給付，係屬勞方因工作所得之報酬時，即可認定
      為工資，別無探求該給付是否係經常性給與之必要。又判斷給付是否為勞務之
      對價，應依一般交易觀念決之，至於其給付名稱如何，在非所問，此由我國勞
      基法關於工資之規定，非採列舉式，而係採定義性及例示性之立法技術即可推
      知，更何況勞動基準法施行細則之規定非屬法律位階，無拘束法院認定事實之
      效力，自不得僅因該細則第十條第九款規定夜點費非經常性給與，即認名稱為
      夜點費之給付均非屬工資或非經常性給與，仍應探就夜點費之本質。上訴人辯
      稱該細則第十條之規定係列舉規定，該規定已明定夜點費非工資云云，不足採
      信。
（二）次按依一般交易觀念，工資之計算基礎，或以工時或計件（即工作成果）為準
      ，因此倘事業主之給付係以上開基礎為準時，率可認定為該給付為勞務之對價
      ，而有別於事業主基於賠償損害、一時獎勵等目的所為之賠償給付或恩惠給付
      。
（三）又按，所謂經常性給付，依文義解釋，應係指在一相當時間內，於一般情況下
      所可獲得之給付，因此細究之，倘給付之發生與數額，若已制度化，且在時間
      上及次數上經常發生，而為勞資雙方所得預期其發生時，則該項給付顯具有經
      常性之性質，而得認為係經常性給與。
（四）綜上可知，事業主所為之給付，如確係勞方因工作所得之報酬，具有勞務對價
      性，縱非經常性給與，仍不改其工資之本質，而得列入工資之範圍；若勞資雙
      方對於事業主之給付是否具勞務對價性有所爭議，而無法辨明是否為工資時時
      ，始有以該給付是否係性經常性給與，符合勞動基準法第二條第三款之規定，
      決定是否列入工資範圍。
（五）經查：
  １、被上訴人依上訴人公司之強制規定，每人之工作時間需按值班表輪值三班制，
      被上訴人不得任意選擇上班時間，且僅有輪值大夜班、中夜班時，方可加領夜
      勤津貼即夜點費，該夜點費之數額不因年資、職等而異，其餘輪值白日或晚班
      工時者不僅無法領取夜點費，未經主管許可之輪值代班亦不得領取，又每人輪
      值之機會同一，並未因人而異等事實，為二造所不爭執，且上訴人亦自承因上
      訴人體諒值夜班者較為辛苦，故以現金代替食物之發給，足認依一般交易觀念
      ，該夜點費係為彌補其提供勞務之特殊辛勞（蓋熬夜之夜間工作對人體與精神
      之損傷大於同一工作內容之日間工作）所為之給付，更何況上訴人亦坦承公司
      調薪時，該夜點費之數額亦隨之調薪，上訴人因此種特殊工作條件而對勞工所
      增加提出之現金給付，其本質係該值班時段之勞務對價，而為工資之一部份，
      該夜點費不論是否係經常性給與，應計入工資範圍應屬無訛。上訴人雖辯稱夜
      點費係恩惠性給與云云，然上訴人同時自承夜點費之發給，已行之數十年，現
      場員工輪值之機會均等，並定期發給值班人員及隨調薪而調漲，顯見上開給與
      並非一時性之恩惠給與甚明，上訴人上開辯稱，與事實不符，不足採信。又上
      訴人另辯稱依勞動基準法第二十五條後段規定：「工作相同者....  給付同等
      之工資」，而本案員工輪值早班、中班、晚班者，各班次之工作性質皆相同，
      故中班、晚班者之工資應與早班相同，而早班之工資既未加入夜點費，足見中
      班、晚班所領取之夜點費之性質，非屬工資，而屬恩惠性給與云云，然查，早
      班、中班、晚班之工作性質雖屬相同，但工作條件並不相同，中班、晚班之工
      作條件係值班人員另犧牲人體之生物時鐘，故嚴格言之，不得謂與早班之工作
      相同，是以上訴人上開辯稱，於法不合，亦不足採信。
  ２、又縱認工資之成立，應具備經常性給與之要件，倘給與欠缺經常性時，不得列
      入工資之一部份，然本案夜點費之核發，係依強制輪班之標準計算，顯見該夜
      點費之給與，係上訴人公司固有之制度，不僅夜點費之發給已制度化，在時間
      上、發生次數上，亦均具有經常性，且該夜點費之給付方式、數額、給付時間
      並為勞資雙方所得預期，足認該夜點費係屬經常性給與無訛。
六、綜上所述可知，上訴人給付被上訴人之夜點費係屬勞動基準法第二條第三款所稱
    之工資，依台灣省工廠工人退休規則第十條、勞動基準法第二條第四款之規定，
    於計算退休金時，應列入計算平均工資之範圍，惟上訴人自承於八十五年二月十
    四日、八十七年十二月三十一日分別給付被上訴人丁○○、丙○○退休金時，並
    未將該夜點費列入計算，從而原審法院依勞動基準法第五十五條第一項及台灣省
    工廠工人退休規則之規定。判決上訴人應再給付被上訴人丙○○退休金十八萬三
    千零二十五元（即４０８０元乘３３點５個基數加上４０３０元乘十一點五個基
    數）；再給付被上訴人丁○○退休金十五萬三千一百八十五元（即３３１０元乘
    ３４個基數加上３６９５元乘十一個基數），並酌定相當數額准予假執行之聲請
    即屬正當，核無不合，應予維持。上訴意旨指摘該部分之判決不當，應予廢棄改
    判云云，為無理由，應予駁回。
七、本案判決結果已臻明確，二造其餘攻擊防禦方法於訴訟結果不生影響，爰不予一
    一論駁，併此敘明。
八、據上論結，本件上訴為無理由，依民事訴訟法第四百三十六條之一第三項、第四
    百四十九條第一項、第七十八條，判決如主文。
中      華      民      國    八十九    年      九      月    二十八    日
                              臺灣高雄地方法院民事第六庭
~B審判長法官  陳明富
~B法      官  林玉心
~B法      官  吳文婷
右為正本係照原本作成。
本判決不得上訴。
中      華      民      國    八十九    年      九      月    二十八    日
~B法院書記官  王少玲


司法院資訊處製作；財團法人民間司法改革基金會備份。
